臺灣花蓮地方法院民事判決　九十年度訴字第三一八號
　　原　　　告　丑○
　　被　　　告　辛○○
　　被　　　告　庚○○
　　　　　　　　甲○○
　　　　　　　　丙○○
　　　　　　　　乙○○
　　　　　　　　癸○○
　　　　　　　　子○○○○○○.
　　　　　　　　壬○○
　　　　　　　　丁○○
　　　　　　　　己○○
　　　　　　　　戊○○
右當事人間請求拆屋還地事件，本院判決如左：
    主      文
被告應將坐落花蓮縣花蓮市○○段第三四九之四地號上鐵皮房屋一棟（如附圖Ａ所示
，面積六三˙八四平方公尺）、磚造房屋一棟（如附圖Ｂ所示，面積一０˙００五平
方公尺）拆除，將土地返還原告；及將坐落花蓮縣花蓮市○○段第三四九之二地號土
地上之鐵皮屋（如附圖Ｃ所示，面積０˙一七七平方公尺）拆除，將土地返還原告及
黃得豐。
訴訟費用由被告連帶負擔。
本判決於原告以新臺幣肆仟陸佰元供擔保後，得假執行。
    事      實
甲、原告方面：
  一、聲明：如主文第一項所示，及願供擔保請准宣告假執行。
  二、陳述：
　（一）坐落花蓮縣花蓮市○○段第三四九之四地號土地（下稱系爭土地一）為原告
        所有，而坐落花蓮縣花蓮市○○段第三四九之二地號土地（係稱系爭土地二
        ）為原告及訴外人黃得豐共有，詎為被告所竊佔，並於該處興建鐵皮屋及磚
        造房屋各一棟，佔為己用，雖經催請返還土地，竟置而不理，原告依民法第
        七百六十七條所有物返還請求權，請求被告拆除興建之地上物，恢復原狀並
        將土地返還予原告。
　（二）被告及其父親佔用系爭土地期間，原告曾多次請求返還，於九十年間被告稱
        俟道路拓寬，其領取地上物補償費後，即將土地返還，詎道路拓寬後，被告
        非僅未返還，反而在系爭土地上大肆擴建。從而，被告及其父占用系爭土地
        雖有數十年，惟系爭土地係屬已登記之土地，則原告本於已登記不動產所有
        人之回復請求權而行使權利，自無民法第一百二十五條之適用（釋字第一０
        七號解釋參照），且原告係本於所有權人合法所有物返還請求權之行使，被
        告在建物遭拆除後，又惡意擴建，實不值得保護，被告指原告違反民法第一
        百二十五條及第一百四十五條，顯無足取。
　（三）被告未舉證證明其使用土地經地主同意並有付租。
　三、證據：提出土地登記謄本二份、照片四張、土籍圖謄本乙紙、繼承系統表、戶
      籍謄本、為證。
乙、被告方面：
壹、被告辛○○部分：
  一、聲明：駁回原告之訴。
  二、陳述：
　（一）被告辛○○自幼隨父莊朝枝，住在系爭土地上之房屋長達五十四年之久，在
        主觀上，有行使土地之意思。在客觀上，在地上建築房屋亦是長達五十四年
        之久，故被告有使用土地之權。
　（二）被告辛○○曾聽其父說過，占用系爭土地有經地主同意並付房租，後來未再
　　　　續付，但無法舉證證明。被告辛○○不明原因，否則地主為何從未要求遷屋
　　　　。
　（三）被告辛○○佔用土地長達五十四年之久，原告為何不在數年前被告父母在世
        時提出訴訟，至今提出，有違民法第一百二十五條時效消滅及第一百四十八
        條（被告誤載為第一百五十四條）權利保護及誠信原則之規定。
　（四）系爭土地之地上物早在五十四年前已興建完竣，興建人為被告辛○○之父莊
        朝枝，莊朝枝死亡後，由所有繼承人共同繼承，該鐵皮屋係所有繼承人公同
        共有，且現出租於他人，其租金由所有共同繼承人所均分。
　三、證據：提出九十一年房屋稅籍證明書、門牌證明書、戶口名簿影本、戶籍謄本
      、證明書、四鄰證明書為證。
貳、被告庚○○、甲○○、丙○○、乙○○、癸○○、子○○○○○○、壬○○、丁○○、己○○、戊○○部分：
    被告庚○○、甲○○、丙○○、乙○○、癸○○、子○○○○○○、壬○○、丁○○、己○○、戊○○均未於言詞辯論期日到場，亦未提出書狀，作何聲明或陳
    述。
丙、本院依職權履勘現場及囑託花蓮縣花蓮地政事務所派員會同測量並繪製複丈成果
    圖。
    理      由
甲、程序方面：
一、被告庚○○、甲○○、丙○○、乙○○、癸○○、莊豐銘（即莊文政）、壬○○
    、丁○○、己○○、戊○○未於言詞辯論期日到場，核無民事訴訟法第三百八十
    六條各款所列情形，爰依原告之聲請，由其一造辯論而為判決。
二、原告於訴訟繫屬中追加被告庚○○、甲○○、丙○○、乙○○、癸○○、莊豐銘
    （即莊文政）、壬○○、丁○○、己○○、戊○○，經核並不甚礙被告庚○○、
    甲○○、丙○○、乙○○、癸○○、子○○○○○○、壬○○、丁○○、己○○
    、戊○○之防禦及訴訟之終結，是應予准許原告所為訴之追加，附此敘明。
三、按訴狀送達後，原告不得將訴變更或追加他訴，但擴張或減縮應受判決事項之聲
    明者，不在此限，民事訴訟法第二百五十五條第一項第三款定有明文。原告原起
    訴請求被告應將坐落於花蓮縣花蓮市○○段三四九─四號地上鐵皮屋一棟拆除，
    將土地回復原狀返還原告，嗣於本院準備程序中變更為被告應將坐落花蓮縣花蓮
    市○○段第三四九之四地號上鐵皮房屋一棟（如附圖Ａ所示，面積六三˙八四平
    方公尺）、磚造房屋一棟（如附圖Ｂ所示，面積一０˙００五平方公尺）拆除，
    將土地返還原告；及將坐落花蓮縣花蓮市○○段第三四九之二地號土地上之鐵皮
    屋（如附圖Ｃ所示，面積０˙一七七平方公尺）拆除，將土地返還原告及黃得豐
    ，揆諸前揭規定，經核相符，應予准許，合先敘明。
乙、得心證之理由：
一、原告起訴主張系爭土地一（第三四九之四地號）為原告所有，而系爭土地二（第
    三四九之二地號）為原告及訴外人黃得豐共有，詎為被告等所竊佔，於該處興建
    鐵皮屋及磚造房屋各一棟，占為己用，雖經催請返還土地，竟置而不理，原告依
    民法第七百六十七條所有物返還請求權，請求被告拆除地上物，並將土地分別返
    還予原告及訴外人黃得豐；且被告及其父親占用系爭土地期間，原告曾多次請求
    返還，於九十年間被告稱俟道路拓寬，其領取地上物補償費後，即將土地返還，
    然道路拓寬後，被告非僅未返還，反而在系爭土地上大肆擴建，故被告及其父占
    用系爭土地雖有數十年，惟原告為系爭已登記之土地所有權人，則原告之回復請
    求權自無民法第一百二十五條之適用（釋字第一０七號解釋可參），又原告係本
    於所有權人合法之所有物返還請求權行使，被告惡意擴建，實不值得保護，被告
    指原告違反民法第一百二十五條及第一百四十五條，顯無足取，以及被告未舉證
    證明其使用土地經地主同意並有付租等語。被告辛○○則稱：伊自幼隨父莊朝枝
    ，住在系爭土地上之房屋長達五十四年之久，在主觀上，有行使土地之意思，在
    客觀上，在地上建築房屋亦是長達五十四年之久，故被告有使用土地之權；且伊
    曾聽其父說過，占用上開土地有經地主同意並付房租，後來未再續付，伊不明原
    因，否則地主為何從未要求遷屋；又被告辛○○占用土地長達五十四年之久，原
    告為何不在數年前被告父母在世時提出訴訟，至今始提出，實有違民法第一百二
    十五條時效消滅及第一百四十八條權利保護及誠信原則之規定；復系爭土地之地
    上物早在五十四年前已興建完竣，興建人為被告辛○○之父莊朝枝，莊朝枝死亡
    後，由所有繼承人共同繼承，該鐵皮屋係所有繼承人公同共有，且現出租於他人
    ，其租金由所有共同繼承人所均分，當初蓋房屋時有得到原告同意，且付代價，
    但無證據證明等語置辯。
二、原告主張系爭土地一為其所有，而系爭土地二為其及訴外人黃得豐共有，其中如
    附圖Ａ、Ｂ及Ｃ所示部分，遭被告等之被繼承人莊朝枝占有使用，並於該處興建
    鐵皮屋及磚造房屋各一棟，嗣莊朝枝死亡後，由被告等繼承，為被告等公同共有
    之事實，已據原告提出土地登記謄本、照片四張、地籍圖謄本為證，並經本院履
    勘現場並會同花蓮縣花蓮地政事務所派員測量，復有勘驗筆錄及如後附之複丈成
    果圖在卷可稽，且為被告辛○○所不爭執，自堪信為真實。
三、按所有權人對於無權占有或侵奪其所有物者，得請求返還之；對於妨害其所有權
    者，得請求除去之；各共有人對於第三人，得就共有物之全部為本於所有權之請
    求，但回復共有物之請求，僅得為共有人全體之利益為之，民法第七百六十七條
    及第八百二十一條分別定有明文。經查，被告辛○○對於前揭占用原告所有之系
    爭土地一及原告與訴外人黃得豐共有之系爭土地二，並建有地上物等情，已如前
    述，雖被告抗辯其使用係爭土地經原告同意，並有支付租金，且使用系爭土地已
    長達五十四年，在主觀尚有行使土地之意思，在客觀上於地上建築房屋長達五十
    四年之久，故原告有使用土地之權，而原告現才行使權利，有違民法第一百二十
    五條消滅時效及第一百四十八條權利行使應依誠實及信用方法云云。惟查：
　（一）被告辛○○雖提出門牌證明書及稅籍證明書，但僅能證明被告為該地上物之
        所有權人，而無法舉證證明其有給付租金及經土地所有權人同意之事實，則
        被告前開主張即非可採。復按已登記不動產所有人之回復請求權，無民法第
        一百二十五條消滅時效之適用，司法院大法官會議釋字第一０七號解釋可資
        參照。經查，系爭土地係屬已登記之土地，業據原告提出該土地登記謄本可
        證，是原告依民法第七百六十七條之回復請求權行使，並無消滅時效之適用
        ，則不論被告占用多久，原告之拆屋還地請求權並不受影響，故被告時效消
        滅之抗辯即屬無理由。
　（二）再者，按地上權為一種物權，主張取得時效之第一要件須為以行使地上權之
        意思而占有，若依其所由發生之事實之性質，無行使地上權之意思者，非有
        變為以行使地上權之意思而占有之情事，其取得時效，不能開始進行（最高
        法院六十四年臺上字第二五五二號判例意旨參照）。占有人主張依民法第七
        百七十二條準用第七百六十九條、第七百七十條時效完成取得地上權者，因
        行使地上權之意思依民法第九百四十四條第一項規定不在推定之列，故須負
        證明之責，亦即，占有人就其以行使地上權之意思、二十年間和平繼續占有
        他人土地，或十年間和平繼續占有他人土地、其占有之始善意且無過失之事
        實，應負舉證之責。然查，被告辛○○稱被告等之被繼承人莊朝枝於三十六
        年十二月二十六日即於系爭土地上興建該地上物，並經原告同意，且有支付
        租金云云，被告已陳明就付租金部分沒有任何證據可以證明，且未就其以行
        使地上權之意思而占用之事實舉證實說，依據首揭說明，其辯稱有權使用系
        爭土地云云，尚非有據。
　（三）又按民法第一百四十八條係規定行使權利，不得以損害他人為目的，若當事
        人行使權利，雖足使他人喪失利益，而茍非以損害他人為主要目的，即不在
        該條所定範圍之內。再查，原告提起本件訴訟，故使被告喪失原來使用之利
        益，惟此係被告是否得主張就系爭土地有權占用之問題，尚難以原告本於其
        所有物返還請求權主張被告應返還無權占有系爭土地，即謂係以損害被告為
        其目的，被告主張權利濫用之抗辯，亦顯無理由，不足採信。
　（四）綜上所述，原告主張被告應拆除地上物並返還無權占有系爭土地之請求，如
        主文所示，洵屬正當，應予准許。
四、原告陳明願供擔保，聲請宣告假執行，核無不合，爰酌定相當擔保金額予以准許。
五、據上論結，原告之訴為有理由，依民事訴訟法第三百八十五條第一項前段、第七
    十八條、第八十五條第二項、第三百九十條第二項，判決如主文。
中　　　華　　　民　　　國　　九十一　　年　　十一　　月　　　十三　　日
                                    臺灣花蓮地方法院民事庭
~B審判長法官　陳心弘
~B法      官　林碧玲
~B法　　　官　饒金鳳
右正本證明與原本無異。
如對本判決不服，應於送達後廿日內，向本院提出上訴狀（應抄附繕本）。
~B法院書記官　黃智美
中　　　華　　　民　　　國　　九十一　　年　　 十一　　 月　　十四　　　日
